【裁判字號】    89,訴,395
【裁判日期】    890829
【裁判案由】    分割共有物
【裁判全文】
臺灣嘉義地方法院民事判決  八十九年度訴字第三九五號
    原      告  乙○○
    被      告  甲  ○
    訴訟代理人  邱川崎律師
右當事人間請求分割共有物事件，本院判決如左：
    主      文
原告之訴駁回。
訴訟費用由原告負擔。
    事      實
甲、原告方面：
  一、聲明：求為判決分割兩造共有坐落嘉義縣民雄鄉○○○段二七一地號面積０‧
      三一一０公頃土地（下稱系爭土地），分割方法如附圖所示Ａ部分分歸原告取
      得，Ｂ部分分歸被告取得。
 二、陳述：
    （一）系爭土地為兩造所共有，各共有人應有部分如附圖持分額所載。
    （二）系爭土地並無法令規定或契約約定不得分割之情形，兩造無法達成分割協
          議，基於土地經濟使用效益，爰訴請分割。
    （三）對被告抗辯所為之陳述：
        (1)被告於民國八十一年三月間，因欲變更其與原告共有持分之系爭土地為建
          地，乃邀原告同原告簽訂土地分管契約書（下稱系爭分管契約），以利其
          向地政機關申請丈量兩造之土地，被告抗辯測量所定之界址為兩造分管之
          界線，由兩造分別管理，然經測量結果被告占用原告約一百五十坪持分土
          地興建雞舍使用，被告竟拒絕履行系爭分管契約之約定，以測量所定之界
          址為兩造分管之界線，經原告再三催討及申請調解被告占用之土地，被告
          仍拒不歸還。
        (2)兩造簽訂系爭分管契約時，並無實測圖，被告竟另提出實測圖一份，並陳
          明Ａ部分面積０‧一三九五公頃為原告所有，Ｂ部分面積０‧一七一五公
          頃為被告所有，且欲以市價買受其占用原告部分之土地，顯與事實不符。
  三、證據：提出土地登記簿謄本、地籍圖謄本、地價謄本各乙份、聲請調解書暨嘉
      義縣民雄鄉調解委員會通知函影本一份等為證，並聲請勘驗現場。
乙、被告方面：
  一、聲明：求為判決駁回原告之訴。
  二、陳述：
    （一）系爭共有土地，係一般農牧用地，原為被告與訴外人詹水枝所共有，被告
          應有部分為所有權三四五九分之一三六七，詹水枝應有部分為所有權三四
          五九分之二０九二，且分管耕作，嗣於五十九年五月間詹水枝死亡，由其
          繼承人於七十五年間將應有部分讓售予原告，原告買受後，發現被告占用
          面積較大，顯有分管位置與持分面積不相符合，而申請實測結果，被告分
          管位置超耕達面積０‧０四八六公頃（折算約一四七坪），因當時農地禁
          止分割，為免日後爭議及基於兩造姻親關係，於八十一年三月九日達成協
          議，兩造在王明男代書處簽訂系爭分管契約，契約內容明訂：「雙方同意
          依甲方（即被告）現有使用位置分管，並同意如法令許可分割時，雙方依
          此分割。分割、、、面積如依持分計算相差一坪不用補貼，如超逾一坪則
          依市價補貼對方。」有系爭分管契約書籍實測圖為憑，分管位置並經被告
          種植檳榔樹，築有水泥牆，且於八十二年五月四日拍攝現場相片二張存證
          ，迄今分管使用現況，仍未改變，原告企圖毀約，要求按持分面積分割，
          有違誠信原則。
    （二）依現行農業發展條例第十六條第四款規定，共有農地固得訴請分割，但共
          有物之分割，依民法第八百二十四條第一項規定，仍應依共有人協議之方
          法行之，此亦有最高法院四十三年台上字第九五二號、五十九年度台上字
          第一一九八號、六十八年台再字第四四號著有判例可資參照，本件原告訴
          請分割共有物，顯不合法。
    （三）如准原告分割之請求，為確保被告權益，應依系爭分管契約第二、三條之
          約定，以實測之被告現使用位置作為分割方案，即如附圖所示，Ａ部分面
          積０‧一三九五公頃分歸原告取得，Ｂ部分面積０‧一七一五公頃分歸被
          告取得，並准被告就多分得之面積０‧０四八六公頃（折算約一四七坪）
          土地，按市價計算之補償金給付原告，以示公允。
  三、證據：提出土地登記簿謄本二份、土地分管契約書暨實測圖一份、現場相片二
      張，並聲請訊問證人王明男。
丙、本院依職權向嘉義縣大林地政事務所函查系爭土地於民國八十一年三月至八十八
    年間申請測量之相關資料。
    理      由
一、原告起訴主張：兩造共有坐落嘉義縣民雄鄉○○○段二七一地號面積０‧三一一
    ０公頃旱地（下稱系爭土地），係一般農牧用地，被告應有部分為所有權三四五
    九分之一三六七，原告應有部分為所有權三四五九分之二０九二，系爭土地並無
    不能分割之事實，已據其提出與所述相符之土地登記簿謄本、地籍圖為證，且為
    被告所不爭執，自可採信。
二、又原告主張於民國八十一年三月間，被告欲變更其與原告共有持分之系爭土地為
    建地，乃與原告簽訂土地分管契約書（下稱系爭分管契約），以利其向地政機關
    申請丈量兩造之土地，然經測量結果被告占用原告約一百五十坪持分土地興建雞
    舍使用，並拒絕履行系爭分管契約之約定，以測量所定之界址為兩造分管之界線
    ，經原告再三催討及申請調解被告占用之土地，被告仍拒不歸還，且兩造簽訂系
    爭分管契約時，並無實測圖，被告竟另提出實測圖一份，並陳稱依分管約定Ａ部
    分面積０‧一三九五公頃為原告所有，Ｂ部分面積０‧一七一五公頃為被告所有
    ，且欲以市價買受其占用原告部分之土地，顯與事實不符等情。被告雖不否認兩
    造有簽訂系爭分管契約，惟辯稱：系爭共有土地係原告於七十五年間向另一共有
    人買受應有部分，嗣發現被告占用面積已逾應有部分，顯有分管位置與持分面積
    不相符合，經測量後，被告分管位置超耕達系爭土地面積０‧０四八六公頃（折
    算約一四七坪），因當時農地禁止分割，兩造於八十一年三月九日達成協議，在
    王明男代書處簽訂系爭分管契約，契約內容明訂：「雙方同意依甲方（即被告）
    現有使用位置分別管理，並同意如法令許可分割時，雙方依此分割。分割、、、
    面積則依持分計算，如雙方持分相差一坪土地不用補貼，如超逾一坪則依市價補
    貼對方。」分管位置並經被告種植檳榔樹，築有水泥牆，且於八十二年五月四日
    拍攝現場相片二張存證，迄今分管使用現況，仍未改變，原告企圖否認分割協議
    ，要求按持分面積分割，顯違反系爭分管契約約定，況共有農地固得訴請分割，
    但共有物之分割，依民法第八百二十四條第一項規定，仍應依共有人協議之方法
    行之，兩造既約定有上開分割協議，原告訴請分割共有物，顯不合法等語。是本
    件首應審酌者，厥為兩造所簽訂之系爭分管契約之性質為何？兩造就系爭土地是
    否已有分割協議？經查：
（一）兩造於八十一年三月九日所簽訂之系爭分管契約第二條明訂：「雙方同意依甲
      方（即被告）現有使用位置分別管理，並同意如法令許可分割時，雙方依此分
      割。」同契約第三條另約定：「分割或分管置位、、、面積則依持分計算，如
      雙方持分相差一坪土地不用補貼，如超逾一坪則依市價補貼對方。」有系爭分
      管契約附卷可稽，且證人即代書王明男於本院審理時到庭結證稱：「是兩造到
      我事務所，我依照他二人意思寫下該契約書，其內容第二項（即系爭分管契約
      第二條約定）意思是指法令許可分割時，兩造願依現有使用位置分割，契約書
      上寫以後分割如相差逾一坪以上時，願依市價補貼，當時有無附該實測圖，已
      忘記了」等語綦詳（見本院八十九年八月七日準備程序筆錄）。
（二）次查系爭土地北邊為空地，地上雜草叢生，南邊（水泥板圍牆內）為被告占有
      使用，其地上有被告之房屋、雞舍，有勘驗筆錄暨所附現況簡圖附卷，且有卷
      附現場照片二張可按，而系爭土地上之水泥板圍牆已搭建數十年，房屋則較早
      修建，亦經被告自陳在卷，且為原告所不爭執，顯見兩造就系爭土地確有各別
      分管使用位置無訛，
（三）又系爭土地為旱地目，屬於農牧用地，有土地登記謄本附卷可憑，且兩造簽訂
      系爭分管契約時，系爭土地尚屬當時之農業發展條例第三十條規定不許可分割
      之農地，嗣因農業發展條例於八十九年一月二十六修正施行，解除上述限制，
      系爭土地得依法予以分割，足見系爭分管契約具有土地分管使用與協議分割之
      性質，並有約定依兩造現使用、管理位置分割甚明，足徵兩造確曾同意依系爭
      分管契約約定系爭共有土地分割事宜等情屬實，是被告以前揭情詞置辯，應堪
      採信。復查被告既否認原告所為前開主張，原告復未能舉證以證明，系爭分管
      契約僅為被告欲變更其與原告共有持分之系爭土地為建地之用乙節，其所為前
      開主張，自難採信。
三、按共有物之分割，依共有人協議之方法行之。分割之方法，不能協議決定者，共
    有人始得聲請法院裁判分割，此觀民法第八百二十四條之規定自明。又按共有人
    就共有物已訂立協議分割契約者，各共有人即應受該協議之拘束，當事人僅得依
    約請求其履行是項登記義務，而不得訴請法院再為分割共有物之判決，此有最高
    法院五十九年台上字第一一九八號判例、八十三年台上字第六六０號判決意旨，
    可資參照。本件兩造就系爭共有土地既已達成協議分割，已詳如上述，原告未據
    上開分割協議履行契約，遽而訴請判決分割系爭土地，依前揭法條規定及判例意
    旨，即於法不合，應予駁回。
四、本件事證已臻明確，兩造其餘攻擊ˋ防禦方法，對於判決結果不生影響，爰毋庸
    一一加以論述，併此敘明。
五、據上論結，原告之訴為無理由，依民事訴訟法第七十八條，判決如主文。
中      華      民      國    八十九    年      八      月    二十九    日
                                臺灣嘉義地方法院民事第二庭
~B審判長法      官  王金龍
~B      法      官  羅秀緞
~B      法      官  李文輝
右為正本係照原本作成
如對本判決上訴須於判決送達後廿日內向本院提出上訴狀
中      華      民      國    八十九    年      九      月      五      日
~B      書  記  官  楊福源


司法院資訊處製作；財團法人民間司法改革基金會備份。
